【裁判字號】    92,簡,391
【裁判日期】    921006
【裁判案由】    綜合所得稅
【裁判全文】
臺北高等行政法院判決                              九十二年度簡字第三九一號
    原      告  甲○○
    被      告  財政部臺灣省北區國稅局
    代  表  人  林吉昌（局長）住同右
    訴訟代理人  乙○○
右當事人間因綜合所得稅事件，原告不服財政部中華民國九十二年四月二十二日台財
訴字第○九一○○六七七六九號訴願決定（案號：第00000000號），提起行
政訴訟。本院判決如左︰
    主  文
訴願決定及原處分關於罰鍰超過新台幣貳萬零陸佰元部分均撤銷。
原告其餘之訴駁回。
訴訟費用由原告負擔五分之四，餘由被告負擔。
    事  實
一事實概要：緣原告辦理民國（下同）八十九年度綜合所得稅結算申報時，與配偶王
  曼萍所得分開申報，並短漏報本人、受扶養親屬營利、利息等所得計新台幣（下同
  ）九三、二八○元，違反所得稅法第十五條第一項及第七十一條第一項規定，經被
  告查得，合併核定綜合所得總額二、三三五、五○四元、淨額一、三四四、二五四
  元，除依法補徵稅額四○、一三七元外，並依同法第一百十條第一項規定，裁處罰
  鍰二三、一○○元（計至百元止）。原告不服，申請復查。經被告以九十一年八月
  五日北區國稅法第0000000000號復查決定，維持原處分，原告猶未甘服
  ，提起訴願，亦遭駁回，乃向本院提起行政訴訟。
二兩造聲明：
  (一)原告聲明：訴願決定及原處分「關於罰鍰部分」均撤銷。
  (二)被告聲明：請准變更罰鍰金額為二○、六○○元。
三兩造之爭點：
  原告主張其八十九年度所得稅申報錯誤，係無心之過，且係初犯，情節輕微，並非
  重大逃稅，被告所為裁罰處分，有失公平、合法，是否可採？
  (一)原告主張：
    1.原告所得稅申報錯誤，係無心之過，且係初犯，情節輕微，按稅務違章案件減
      免處罰標準（下稱減免處罰標準）第三條規定，短漏報所得稅二十萬以下，補
      繳可免罰鍰，原告八十九年綜合所得稅短漏報九三、二○八元，且已於九十一
      年七月十五日依法補繳三七、六二四元，被告所為裁罰處分，不公平、不合情
      ，令人不服。
    2.被告對原告原處罰鍰二三、一○○元，嗣又改為罰鍰二○、六○○元，罰鍰金
      額前後不符，顯見被告未經查證即輕率裁罰，請予撤銷。
  (二)被告主張：
    1.原告於八十九年度綜合所得稅結算申報時，與配偶王曼萍所得分開申報，違反
      所得稅法第十五條第一項規定，另短漏報其本人、受扶養親屬營利、利息等所
      得計九三、二八○元，被告查得並將所得合併歸戶後，核定漏稅額二三、一三
      二元，除依法補徵稅額四○、一三七外，並依同法第一百十條第一項規定，裁
      處罰鍰二三、一○○元。揆諸規定，原無不合。惟嗣因原告申請更正列舉扣除
      額，致原核定漏稅額二三、一三二元變更為二○、六一九元，原裁處罰鍰二三
      、一○○元變更為二○、六○○元，是本件罰鍰金額應為二○、六○○元，此
      部分原告之主張，尚屬有理。
    2.至原告主張與配偶所得分開申報係因與配偶分居，財務自理，且不諳法令所致
      ，請准予撤銷罰鍰等語部分，按「人民違反法律上之義務，而應受行政罰之行
      為，法律無特別規定時，雖不以出於故意為必要，仍須以過失為其責任條件。
      但應受行政罰之行為，僅須違反禁止規定或作為義務，而不以發生損害或危險
      為其要件者，推定為有過失，於行為人不能舉證證明自己無過失時，即應受處
      罰。」為司法院釋字第二七五號解釋在案。經查本件原告及其配偶王曼萍分開
      辦理八十九年度綜合所得稅結算申報，申報時雙方均未於結算申報書內載明配
      偶姓名、身分證統一編號及註明已分居之文字，已明顯違反夫妻應合併申報之
      規定，其行為縱非故意，亦難謂無過失，是被告依相關稅法規定裁處所漏稅額
      一倍之罰鍰二○、六○○元，並無違誤。
    3.又原告主張依減免處罰標準第三條規定，短漏報所得二十萬以下，補繳可免罰
      款，本件其短漏報九三、二八○元，未達二十萬元，且已於九十一年七月十五
      日補繳三七、六二四元，應免處罰。查上揭減免處罰標準第三條第二項固規定
      綜合所得稅納稅人短漏報所得二十五萬元（原告誤為二十萬）以下者免罰，惟
      同條項亦規定「夫妻所得分開申報逃漏所得稅者」不適用該項免罰規定，是原
      告此部分之主張，尚無理由。
    理  由
一按「納稅義務人之配偶，及合於第十七條規定得申報減除扶養親屬免稅額之受扶養
  親屬，有前條各類所得者，應由納稅義務人合併報繳。」次按「納稅義務人應於每
  年二月二十日起至三月底止，填具結算申報書，向該管稽徵機關，申報上一年度內
  構成綜合所得總額或營利事業收入總額之項目及數額，以及有關減免、扣除之事實
  ，並應依其全年應納稅額減除暫繳稅額、尚未抵繳之扣繳稅額，計算其應納之結算
  稅額，於申報前自行繳納。…」再按「納稅義務人已依本法規定辦理結算申報，但
  對依本法規定應申報之所得額有漏報或短報情事者，處以所漏稅額兩倍以下之罰鍰
  。」「夫妻分開申報而未於申報書寫明配偶關係，致稽徵機關無法歸戶其所得合併
  課稅者，應依所得稅法第一百十條第一項歸戶補稅送罰。其漏稅額計算，應以夫妻
  合併課徵計算之應納稅額，減除夫妻分開申報各自計算之應納稅額之和後之差額認
  定」「夫妻分居，如已於綜合所得稅結算申報書內載明配偶姓名、身分證統一編號
  ，並註明已分居，分別向其戶籍所在地稽徵機關辦理結算申報，其歸戶合併後全部
  應納稅額，如經申請分別開單者，准按個人所得總額占夫妻所得總額比率計算，減
  除其以扣繳及自繳稅款後，分別發單補徵。」分別為行為時所得稅法第十五條第一
  項、第七十一條第一項、第一百十條第一項所明定及財政部六十九年四月三十日台
  財稅第三三四四九號函及七十六年三月四日台財稅第七五一九四六三號函所明釋。
  上開函示，均係財政部基於職權所為釋示，未逾越法律規定，自可適用。
二本件原告辦理八十九年度綜合所得稅結算申報時，與配偶所得分開申報，並短漏報
  本人、受扶養親屬營利、利息等所得計九三、二八○元，違反所得稅法第十五條第
  一項及第七十一條第一項規定，經被告查得，依法補徵稅額四○、一三七元外，並
  裁處罰鍰二三、一○○元。原告不服，循序申請復查，提起訴願，遞遭決定駁回，
  復起訴主張其八十九年度所得稅申報錯誤，係無心之過，且係初犯，情節輕微，並
  非重大逃稅，被告所為裁罰處分，有失公平、合法，詳如其起訴狀事實欄所載理由
  等語。
三查本件原告八十九年度綜合所得稅結算，與其配偶王曼萍所得分開申報，且短漏其
  本人、受扶養親屬營利、利息等所得計九三、二八○元，經被告查得合併歸戶核定
  漏稅額，此有原告及其配偶之分開申報書及被告之核定通知書附原處分卷可稽，違
  章事證明確，原告就此部分未起訴爭執，且稱已依法補繳稅款。所爭執者為罰鍰二
  三、一○○元部分，據被告答辯狀稱：原裁處罰鍰二三、一○○元，嗣因原告申請
  更正列舉扣除額，致原核定漏稅額變更為二○、六一九元，原裁處罰鍰准予變更為
  罰鍰金額為二○、六○○元。故罰鍰超過二○、六○○元部分，顯有違誤，訴願決
  定，予以維持，亦嫌疏略，原告執以指摘，非無理由，自應由本院將罰鍰超過二○
  、六○○元部分之訴願決定及原處分（復查決定）均予撤銷，以資適法，並昭折服
  。至於上開被撤銷以外剩餘二○、六○○元罰鍰部分，如上所述，係原告與其配偶
  分開申報所得稅，申報書未註明配偶姓名、身份證字號，且漏報其本人、受扶養親
  屬營利、利息等所得，顯係以不正當方法逃漏所得稅之累進稅負，自應受罰，且原
  告違章漏稅情節，並不符免罰要件，故原告訴請免罰，洵不足採。此部分原處分核
  無違誤，訴願決定，予以維持，亦無不合，原告起訴意旨，非有理由，應予駁回。
四據上論結，本件原告之訴為一部有理由，一部無理由，依行政訴訟法第二百三十六
  條、第九十八條第三項前段、第一百零四條，民事訴訟法第七十九條但書，判決如
  主文。
中      華      民      國    九十二    年      十      月      六      日
                            臺 北 高 等 行 政 法 院  第 一 庭
                                                     法    官  黃本仁
右為正本係照原本作成。
本件以訴訟事件所涉及之法律見解具有原則性者為限，始得於本判決送達後二十日內
向本院提出上訴狀並表明上訴理由，如已於本判決宣示後送達前提起上訴者，應於判
決送達後二十日內補具上訴理由（均按他造人數附繕本），且經最高行政法院許可後
方得上訴。
中      華      民      國    九十二    年      十      月      七      日
                                                     書 記 官  姚國華


司法院資訊處製作；財團法人民間司法改革基金會備份。
